臺灣臺北地方法院刑事判決　　　　　　　100年度訴字第274號
公　訴　人　臺灣臺北地方法院檢察署檢察官
被　　　告　鄭弋軒
上列被告因被告妨害兵役案件，經臺灣臺北地方法院檢察署檢察
官聲請簡易判決處刑（99年度偵字第21061號），本院認不宜逕
以簡易判決處刑，改依通常程序審理後，判決如下：
    主  文
鄭弋軒無罪。
    理  由
一、公訴意旨略以：被告鄭弋軒係民國78年次之役齡男子，意圖
    避免常備兵之徵集，經臺北市松山區公所分別排定於99年1
    月27日、同年3月17日，應至國軍松山總醫院接受役男徵兵
    檢查，並將通知送達鄭弋軒住所，詎鄭弋軒竟就此2次徵兵
    檢查通知，均無故不到，以此方式避免徵兵之處理，因認被
    告涉犯妨害兵役治罪條例第3條第3款罪嫌等語。
二、按犯罪事實應依證據認定，無證據不得認定犯罪事實；又不
    能證明被告犯罪者，應諭知無罪之判決，刑事訴訟法第154
    條第2項、第301條第1項分別定有明文。又事實之認定，應
    憑證據，如未能發現相當證據，或證據不足以證明，自不能
    以推測或擬制之方法，為裁判基礎；且認定不利於被告之事
    實須依積極證據，苟積極證據不足為不利於被告事實之認定
    時，即應為有利於被告之認定；另認定犯罪事實所憑之證據
    ，雖不以直接證據為限，間接證據亦包括在內，然而無論直
    接證據或間接證據，其為訴訟上之證明，須於通常一般之人
    均不致有所懷疑，而得確信其為真實之程度者，始得據為有
    罪之認定，倘其證明尚未達到此一程度，而有合理之懷疑存
    在，無從使事實審法院得為有罪之確信時，即應由法院為諭
    知被告無罪之判決（最高法院40年臺上字第86號、30年上字
    第816號、76年臺上字第4986號判例意旨參照）。
三、公訴意旨認被告涉有妨害兵役治罪條例第3條第3款之妨害兵
    役罪嫌，無非係以：被告於偵訊時坦承自93年間即出境至大
    陸地區依序就讀上海音樂學院附屬中等音樂專科學校、上海
    市南洋模範中學、復旦大學附屬中學及華東師範大學之陳述
    、被告之兵籍表、移民署入出境資料查詢單、役男徵兵檢查
    通知書2份、前揭通知書之回執1紙、前揭通知書之臺北市松
    山區公所寄存送達之證書1紙及揭示於處所之照片2張、內政
    部役政署99年11月29日役署徵字第0990029913號函為其主要
    論據。
四、訊據被告鄭弋軒，堅詞否認涉有何上開妨害兵役治罪條例之
    犯行，辯稱：伊自幼即隨家人時常往來大陸地區，於93年2
    月間即就讀大陸地區之上海音樂學院初中部，96年9月間進
    入上海市南洋模範中學境外部就讀，再於98年9月間進入復
    旦大學附屬中學，後於99年9月間進入華東師範大學就讀，
    並非已至徵兵年齡才出境至大陸地區就學，藉以逃避兵役。
    又伊係以為於學業完成前可以比照至國外地區就學般辦理緩
    徵，始拖延未回國接受徵兵檢查，嗣於知悉不能辦理緩徵後
    ，即辦理休學返回服役，故伊實非意圖避免徵兵處理而於徵
    兵檢查時無故不到等語。
五、經查：
（一）按妨害兵役治罪條例第3條各款罪名之成立，係以「意圖
      避免徵兵處理」為前提，所謂意圖，乃指行為人出於特定
      之犯罪目的，而努力謀求不法構成要件之實現，或希求不
      法構成要件所預定結果之發生，以達其犯罪目的之主觀心
      態而言。本件被告雖未於上開指定時間返國接受徵兵檢查
      ，然被告早在臺北市松山區公所98年11月15日發函告知相
      關規定時（見99年度偵字第21061號卷第6頁），業已委託
      其母林月媚向主管機關表示其刻正於大陸地區就學，希望
      能以在學為由辦理延緩徵兵，並委託其母於99年11月4日
      致函檢察官表示，鄭弋軒將於結束華東師範大學迄至100
      年1月22日之一年級上學期學業後，即辦理休學返國服兵
      役，並預先報告返國時間（見同上偵卷第31至32頁），且
      被告於修習大一課業告一段落後，即如其所述於100年1月
      22 日返國受審及服役，可見被告並無「努力謀求避免徵
      兵處理之實現」或「希求避免徵兵處理所預定結果之發生
      」，反係積極面對處理徵兵事宜。倘其果有避免徵兵處理
      之意圖，既已出境，又獲悉遭移送檢察官偵查中即將面臨
      被起訴判刑之命運，何有可能不滯留海外繼續逃避，反於
      大一上學期學業告一段落後即如期返國，面對服役與恐被
      判處罪刑之雙重不利益。由此觀之，被告當時未返國接受
      徵兵檢查，主觀想法應僅止於完成可預期即將完成之學期
      學業，並無滯留不歸、避免徵兵之意圖，若僅以其客觀上
      徵兵檢查不到之情，逕予推斷被告有避免徵兵處理之意圖
      ，而不考慮被告於知悉徵兵檢查未到遭移送偵查後即積極
      面對處理之情，其推論與常情容有未合。又被告所就讀之
      華東師範大學嗣已經我國政府於100年1月間宣布為經我國
      政府正式承認學歷之大陸地區41所重點大學之一，立法院
      並已於100年6月14日修正通過兵役法施行法，開放至大陸
      地區就讀上開41所大陸地區重點大學之我國籍學生得以比
      照至其他國外地區就學，於就學期間辦理緩徵（尚未經總
      統公布施行），被告復表明其一開始以為至大陸地區就學
      得以比照至國外地區就學辦理緩徵，故始於接獲徵兵檢查
      通知時，未即返國接受徵兵體檢，而尋求是否有辦理延緩
      兵役召集之餘地，對照其母林月媚於偵訊時之供述，亦可
      知被告上開辯稱應屬實在。本件被告既自幼即隨家人往來
      大陸地區，自93年2月間起就讀上海音樂學院初中部，於
      96年9月間進入上海市南洋模範中學境外部就讀，再於98
      年9 月間進入復旦大學附屬中學，後於99年9月間進入華
      東師範大學就讀，此業經被告陳明在卷（見同上偵卷第42
      頁），核與證人即被告之母林月媚證述情節相符（見同上
      偵卷第25頁），復有上海市南洋模範中學在學證明書1紙
      （見同上偵卷第4頁反面）、華東師範大學在學證明書1紙
      （見同上偵卷第23頁）、上海音樂學院附屬中等音樂專科
      學校成績證明1紙、同校為收款單位之上海市普通教育學
      雜費專用收據2紙、2008學年度第二學期期中及期末學生
      成績與表現報告單各1紙、同校為收款單位之上海市普通
      教育學雜費專用收據2紙、復旦大學附屬中學澳台聯考補
      習班學生就讀暨成績證明1紙、同校為收款單位之上海市
      普通教育學雜費專用收據2紙，及被告入出境查詢資料1紙
      等（見本院卷第14頁，第21至27頁）在卷可稽，堪認屬實
      。被告因家庭關係長期在大陸地區就學，雖於屆役齡時，
      礙於當時之國家政策，未服役之役齡男子不得辦理緩徵繼
      續在大陸地區就讀，然其係因迫於學業尚未告一段落，且
      主觀上因認尚有尋求辦理緩徵之餘地，而未即返臺，於確
      知不能辦理緩徵後，亦即休學返國受審及服役，自屬因事
      實上困難而難認具有期待可能性，尚難憑此遽認被告有藉
      此避免徵兵處理之意圖，而以妨害兵役治罪條例第3條第3
      款之罪相繩。
（二）復按役齡男子意圖避免徵兵處理，而於徵兵檢查無故不到
      者，處5年以下有期徒刑，固據妨害兵役治罪條例第3條第
      3 款定有明文。惟本條款之罪，須行為人於徵兵檢查時無
      故未到場，且具有避免徵兵處理之意圖者，方始構成。而
      所謂正當理由，並不以法律明文規定者為限，即習慣上或
      道義上所許可，而無背於公序良俗者，亦屬之。依我國兵
      役制度，公立或已立案之私立高級中學及其同等以上學校
      在校之學生得予緩徵，暫不須接受徵集或徵兵處理（兵役
      法第35條、第36條、徵兵規則第11條第2項參照），由此
      可見，立法者原即認定在校之學生不宜於就學期間接受徵
      集或徵兵處理，準此，「在校就學」自非不能構成徵兵檢
      查不到之正當理由。而對在境外地區學校就讀之役齡男子
      ，令其於學期中臨時接獲通知時，當下中斷正在修習之課
      程學業，緊急請假並安排適當之交通方式返國接受徵兵處
      理，亦屬不合情理之苛求，難認具有期待可能性。且役政
      主管機關對此類案件亦曾以書函明確表示：「按該員屬兵
      役法施行法第48條『役齡前出境』就學役男，渠於屆役齡
      19歲後至今尚無入出境臺灣紀錄，……至有關渠徵兵處理
      事宜，因役齡前出境大陸地區就學之役齡男子，並不適用
      在學緩徵規定，是類役男宜列事故名冊列管，俟渠等返國
      時即依規定辦理徵兵處理。」此有內政部役政署94年5月
      31日役署徵字第0940009008號函可考（見本院卷第28頁）
      。是故，儘管我國兵役法規尚不允許未服役之役齡男子出
      境前往大陸地區就讀（役男出境處理辦法第5條第4項前段
      參照），有關緩徵之規定亦不適用於役齡前出境至大陸地
      區就學之役齡男子（嗣已於立法院於100年6月14日修法放
      寬，惟尚未經總統公布生效如上述），惟前揭內政部役政
      署0940009008號函明示：役齡前出境至大陸地區就學之役
      齡男子「宜列事故名冊列管，俟渠等返國時即依規定辦理
      徵兵處理」，實已基於前述缺乏期待可能性以及避免虛耗
      行政成本、過度使用刑罰等考量，例外允許此類役男於完
      成學業後或因其他事由自行返國時再接受徵集或徵兵處理
      。本件被告鄭弋軒自93年2月間起即就讀大陸地區之上海
      音樂學院初中部，嗣於96年9月進入上海市南洋模範中學
      境外部就讀，再於98年9月間進入復旦大學附屬中學，後
      於99年9月間進入華東師範大學就讀已如上述，而被告之
      母首次代被告收受役男徵兵檢查通知書之99年1月18日，
      及該次徵兵檢查所排定之99年1月27日，及臺北市松山區
      公所第二次以寄存送達方式於99年3月6日生送達效力，通
      知被告應於同年月17日進行徵兵檢查之時點，被告均尚就
      學中致無法逕行返國接受徵兵檢查，蓋如其返國接受徵兵
      檢查，不但勢必導致學業中斷，更有可能因其係役齡男子
      之身分，使其無法順利出境完成學業，揆諸前揭說明，客
      觀上尚堪認被告係有正當理由而於徵兵檢查時未到場，不
      能遽論為徵兵檢查「無故」不到。且役政主管機關既以公
      函明文指示：役齡前出境至大陸地區就學之役齡男子，以
      列事故名冊列管方式，允許此類役男於完成學業後或因其
      他事由自行返國時再接受徵集或徵兵處理，就被告而言，
      其既符合上開行政令函之規定，則是否確有犯罪故意，即
      顯有合理懷疑。
（三）末按男子之「役齡」，觀諸兵役法第3條第1項及內政部依
      兵役法施行法第48條第4項授權訂定之役男出境處理辦法
      第2條規定，其始期為「年滿18歲之翌年1月1日」，是男
      子縱使年滿18歲，於滿18歲該年之12月31日以前尚非「役
      齡男子」（僅為「接近役齡男子」，兵役法第3條第2項規
      定參照）。又依兵役法施行法第48條第1項「役齡男子尚
      未履行兵役義務者之出境應經核准；其申請出境之限制如
      下：…」及第6項「役齡男子申請出境後，屆期無故未歸
      或逾期返國，致未能接受徵兵處理者，依妨害兵役治罪條
      例之有關規定處罰」規定反面解釋可知，男子於年滿18歲
      之年12月31日以前並非屬役男，其出境無須經過申請核准
      之程序，其出境原因及期間均不受限制，自亦不生未經核
      准而出境，或經核准出境後，屆期未歸，經催告仍未返國
      ，致未能接受徵兵處理，而應受刑罰之問題。且按妨害兵
      役治罪條例第3條於91年6月26日修正時之修正理由中亦提
      及：「配合兵役法施行法第48條規定，役齡男子尚未履行
      兵役義務者，出境應經核准。對未經核准即出境者與經核
      准出境屆期無故未歸或逾期返國者；及『役齡前出境返國
      ，經核准再出境』除已在國外就學符合規定者外，未在學
      或未符合規定就學者，應返國履行兵役義務，屆期未歸或
      逾期返國者應予追訴處罰，爰增訂修正條文第6款、第7款
      規定。」在在均揭示兵役法第3條第6、7款規定係以「役
      齡男子」為規範主體甚明。經查，本件被告鄭弋軒生於78
      年11月18日，於96年11月18日年滿18歲，依上開規定應於
      翌年即97年1月1日起，方始成為役齡男子。而被告於接獲
      徵兵檢查通知前最後一次出境時間係96年2月5日，有被告
      兵籍表、移民署入出境查詢資料各1件在卷可稽（見同上
      偵卷第3至4頁），其出境時間在滿18歲之年12月31日以前
      ，即被告成為役齡男子之前，揆諸上開說明，其出境自不
      須申請核准，亦不受期間之限制。本件被告出境時既非役
      齡男子之身分，自亦無未經核准而出境，或經核准出境後
      ，屆期未歸，經催告仍未返國，致未能接受徵兵處理之行
      為，故被告所為亦不該當妨害兵役治罪條例第3條第6、7
      款之構成要件，而不能以該條款之罪行相繩，併此敘明。
六、綜上所述，基於禁止推定罪狀法則，確保國家刑罰權之正確
    行使之目的，公訴意旨所依憑之證據，尚難遽論被告鄭弋軒
    有何妨害兵役犯行，而仍有合理懷疑之餘地。此外，復查無
    其他積極證據足以證明被告確有公訴人所指上開犯行，既不
    能證明被告犯罪，自應依法諭知被告無罪之判決。
據上論斷，應依刑事訴訟法第301條第1項，判決如主文。
本案經檢察官葉芳秀到庭執行職務。
中    華    民    國   100   年     6     月    16    日
                  刑事第六庭  審判長法  官  黃桂興
                                    法  官  雷淑雯
                                    法  官  陳芃宇
以上正本證明與原本無異。
檢察官如不服本判決，應於收受送達後10日內向本院提出上訴書
狀，其未敘述上訴之理由者並得於提起上訴後10日內向本院補提
理由書（均須按他造當事人之人數附繕本）「切勿逕送上級法院
」。
                                    書記官  彭自青
中    華    民    國   100   年     6     月    16    日